【裁判字號】    90,訴,28
【裁判日期】    900416
【裁判案由】    所有權移轉登記
【裁判全文】
臺灣彰化地方法院民事判決  九十年度訴字第二十八號
    原      告  甲○○
    訴訟代理人  陳明發律師
    被      告  丙○○
    訴訟代理人  乙○○
右當事人間請求所有權移轉登記事件，本院判決如左：
    主      文
原告之訴及假執行之聲請均駁回。
訴訟費用由原告負擔。
    事      實
甲、原告方面：
一、聲明：求為判決
  （一）先位聲明：(1)被告應將坐落彰化縣和美鎮○○段第九一三地號、面積三一七
        平方公尺土地內二七二點七平方公尺即應有部分三一七０分之二七二七移轉
        登記與原告，並與被告維持共有。(2)被告在移轉登記前應將右開土地，於民
        國八十八年九月六日以彰和字第八八三二號收件，設定予台灣土地銀行之新
        台幣（下同）九十六萬元之最高限額抵押權塗銷。(3)就第一項聲明，原告願
        供擔保請准宣告假執行。
  （二）被位聲明：(1)被告應將坐落彰化縣和美鎮○○段第九一三地號、面積三一七
        平方公尺土地內二七二點七平方公尺即應有部分三一七０分之二七二七移轉
        登記與原告，並與被告維持共有。(2)被告應給付原告九十六萬元，並自移轉
        登記完成次日起依該九十六萬元借款利息計算之利息。(3)就前開聲明，原告
        願供擔保請准宣告假執行。
二、陳述：
  （一）緣坐落彰化縣和美鎮○○段嘉犁小段第二０七之八地號土地，地目田，原為
        被告所有，被告於六十八年三月十九日以每坪八千一百五十元之價格將其中
        八二‧五坪（約合二七二‧七平方公尺）出賣予原告，原告同日支付價金六
        十七萬二千三百七十五元，被告亦將該部分土地點交予原告管理使用，因受
        限於農業發展條例之限制無法及時辦理過戶，故不動產土地預約買賣契約書
        第四條約定待以後放寬限制時才辦理移轉過戶手續，而上開土地於七十四、
        五年間重劃結果分割為二筆，分別為和美鎮○○段九一二、九一三地號土地
        ，被告無視該九一三地號土地大部分已出售與原告，竟於八十八年九月二日
        提供台灣土地銀行設定最高限額抵押權九十六萬元，並於同年九月六日登記
        完畢，請鈞院向臺灣土地銀行查明本件抵押權貸款金額多少。
  （二）農業發展條例業經修正，已將原限制登記之條文廢止，並未禁止登記為共有
        ，爰依買賣關係請求被告將原告買受之土地應有部分三一七０分之二七二七
        移轉登記予原告，且被告在移轉登記前應將其設定之抵押權塗銷。又依民法
        第三百四十九條規定，被告應負權利瑕疵擔保責任，被告竟將土地提供台灣
        土地銀行設定九十六萬元之最高限額抵押權，作為乙○○借款之擔保，抵押
        權未塗銷前，台灣土地銀行顯可隨時行使抵押權將系爭土地拍賣，被告行為
        違反民法第三百四十九條規定，故原告依買賣契約主張權利瑕疵擔保，請求
        被告應將抵押權塗銷，如未塗銷，則應負損害賠償責任。
  （三）被告抗辯系爭土地因被徵收部分，原告曾應允補償，因原告未予補償故未過
        戶云云，兩造固於七十五年六月二十五日成立調解，原告同意以每坪一萬五
        千元價格補償被告因重劃所減損之百分之十二計算之面積，然原告係待被告
        辦理分割移轉等手續完成後始負有交付義務，且期限在七十五年九月底以前
        辦妥，被告未依調解內容辦理，原告自無付款義務。
  （四）兩造於八十六年三月九日訂約時，被告所有坐落彰化縣和美鎮○○段嘉犁小
        段第二０七之八地號土地，面積至少有０‧一五八四公頃，原告當時買受面
        積僅八二‧五坪，依當時法律規定農地無法分割，故兩造之真意係應有部分
        之買賣，至於兩造約定將特定位置交由原告占有使用，應屬分管性質。
  （五）重劃後和美鎮○○段九一二之一、九一三之一地號土地雖被政府徵收作為道
        路使用，然其所有權為被告所有，其補償費係由被告領取，已據被告訴訟代
        理人供明在卷，原告縱有領到九一三之一地號之補償費，應係地上物補償款
        。
三、證據：提出不動產土地預約買賣契約書影本、土地登記簿謄本、地籍圖謄本、調
    解書影本各一件、補償費聯單影本三件等為證，並聲請向臺灣土地銀行查詢抵押
    權貸款金額。
乙、被告方面：
一、聲明：求為判決如主文所示。
二、陳述：
  （一）原告固有向被告購買土地之事，然當時購買之土地有指定特定部分，即位於
        現在彰化縣和美鎮○○段九一三地號土地內，而該九一三地號土地因七十四
        年間農地重劃結果，面積減少百分之十二，依此比例計算，原告將減少九‧
        九坪，原告於七十五年六月二十五日聲請調解，同意以每坪一萬五千元補償
        被告，然迄今已十五年，原告未曾交付被告補償，且十五年來地價上漲，每
        坪一萬五千元之補償顯已過低不合理，原告竟要求被告移轉土地有失誠信。
  （二）又坐落彰化縣和美鎮○○段九一三地號土地上原告所蓋辦公室，即位於原告
        購買部分，於八十九年間因政府道路用地徵收四十一平方公尺（即編為九一
        三之一地號），原告所蓋辦公室因徵收而拆除，政府徵收部分即為原告購買
        部分，故原告請求之二七二‧七平方公尺自應扣除該四十一平方公尺，始屬
        合理，當時徵收之土地因所有權人為被告，所以補償金十幾萬元由被告領取
        。
  （三）又上開第九一三地號土地若依原告要求分割，剩餘狹長土地被告無法利用，
        故原告於八十九年九月表明向被告購買剩餘土地，然其以六十八年之每坪八
        千一百五十元不合理價格要求購買，遭被告拒絕後，竟又提出背信及本件訴
        訟，並威嚇要讓年邁又不識字之被告法院走不完。
三、提出彰化縣和美鎮調解委員會調解書、台灣彰化地方法院檢察署刑事傳票、具領
    補償費聯單、彰化縣政府函等各一件（均影本）為證，並聲請訊問證人黃映雪。
丙、本院依聲請訊問證人黃映雪。
    理      由
一、按原告於判決確定前，得撤回訴之全部或一部，但被告已為本案之言詞辯論者，
    應得其同意。訴之撤回，被告於期日到場，未為同意與否之表示者，自該期日起
    十日內未提出異議者，視為同意撤回，民事訴訟法第二百六十二條第一、四項定
    有明文。原告起訴主張依據民法第一百八十四條侵權行為法律關係以及同法第三
    百四十九條之權利瑕疵擔保責任，請求被告應將坐落彰化縣和美鎮○○段第九一
    三地號土地，於八十八年九月六日以彰和字第八八三二號收件，設定予台灣土地
    銀行之九十六萬元之最高限額抵押權塗銷，如未塗銷，則應給付原告九十六萬元
    之損害賠償責任，嗣僅主張權利瑕疵擔保責任，而不再主張侵權行為法律關係，
    有本院九十年四月二日言詞辯論筆錄可稽，其撤回侵權行為之訴訟標的，被告到
    場未表示意見，亦未於該期日起十日內提出異議，則原告撤回侵權行為法律關係
    部分，合於上開規定，合先敘明。
二、原告主張被告於六十八年三月十九日就坐落彰化縣和美鎮○○段嘉犁小段第二０
    七之八地號土地，以每坪八千一百五十元之價格將其中八二‧五坪出賣予原告，
    原告支付價金六十七萬二千三百七十五元，被告已將該部分土地點交予原告管理
    使用等事實，為被告所不爭執，且有不動產土地預約買賣契約書可稽，自堪信為
    真實。又原告主張系爭土地當時因受限於法令無法及時辦理過戶，故不動產土地
    預約買賣契約書第四條約定待以後放寬限制時才辦理移轉過戶手續等語，亦為被
    告所不爭執，復有上開不動產土地預約買賣契約書可憑，原告之主張亦堪信為真
    實。
三、原告復主張其向被告所購買者，係坐落彰化縣和美鎮○○段第九一三地號土地應
    有部分三一七０分之二七二七即二七二點七平方公尺，故依據買賣關係請求被告
    將該應有部分移轉登記與原告等語，則為被告所否認，並以原告所購買之土地，
    是經指定的特定部分，即位於現在彰化縣和美鎮○○段九一三地號土地內，而非
    應有部分等語置辯。經查：證人即買賣契約之見證人黃映雪到庭證述：出賣部分
    為契約書上附圖之特定位置，原告在該處有蓋房子，因原告不具自耕農身分，所
    以登記在被告名下，約定以後取消自耕農之限制再移轉給原告等語明確，且契約
    書第十三條之後即載明：「土地坐落－和美鎮○○段嘉犁小段第二０七－八地號
    內分割八二‧五坪，如附圖：標示地點為準。」，並有附圖斜線部分之位置標示
    ，此有不動產土地預約買賣契約書可稽，是以依據買賣契約內容觀之，原告向被
    告所購買之系爭土地為特定部分而非應有部分，已堪確定，至於原告辯稱係購買
    應有部分，特定位置交由原告占有使用屬分管性質云云，非但與上開事證不符，
    復未能舉證以實其說，原告之主張尚難採信。故原告主張依據買賣契約被告應將
    系爭土地應有部分三一七０分之二七二七移轉登記於原告云云，顯與買賣契約內
    容不符，自屬無據，應予駁回。
四、另原告主張其向被告購買坐落彰化縣和美鎮○○段第九一三地號土地應有部分三
    一七０分之二七二七，依民法第三百四十九條規定，被告應負權利瑕疵擔保責任
    ，被告竟將土地提供台灣土地銀行設定九十六萬元之最高限額抵押權，作為乙○
    ○借款之擔保，抵押權未塗銷前，台灣土地銀行顯可隨時行使抵押權將系爭土地
    拍賣，被告行為違反民法第三百四十九條規定，依買賣契約主張權利瑕疵擔保，
    先位請求被告應將抵押權塗銷，如未塗銷，則備位請求被告應負九十萬元之賠償
    等語。按「出賣人應擔保第三人就買賣之標的物，對於買受人不得主張任何權利
    」，民法第三百四十九條固定有明文，然此等權利瑕疵擔保責任之成立，不但權
    利須有瑕疵，且其瑕疵須於買賣成立之時既已存在方可，蓋權利瑕疵擔保屬於自
    始不能之問題，而非嗣後不能之問題，若權利之瑕疵於買賣成立時，並未存在，
    而於事後發生者，則為債務不履行之一種，不屬於瑕疵擔保之問題（見鄭玉波著
    ：民法債篇各論上冊，第十二版，第三十五頁）。經查：本件買賣契約係於六十
    八年三月十九日訂立，有不動產土地預約買賣契約書可憑，而被告將坐落彰化縣
    和美鎮○○段第九一三地號土地，提供台灣土地銀行設定九十六萬元之最高限額
    抵押權，係於八十八年九月六日登記，有土地登記簿謄本在卷可稽，顯見原告所
    指此一設定抵押權之瑕疵，於買賣成立時並未存在，而是事後發生，揆諸前揭說
    明，原告主張之事實既與權利瑕疵擔保責任之要件不符，則原告援引權利瑕疵擔
    保責任為依據，先位請求被告應將抵押權塗銷，以及備位請求被告應負九十萬元
    並自移轉登記完成次日起依該九十六萬元借款利息計算之利息，其先位及備位之
    請求俱無理由，均應予駁回。
五、原告先位及備位之訴既均無理由駁回，其假執行之聲請，亦失所依附，應併予駁
    回。
六、本件判決之基礎已臻明確，兩造其於攻擊防禦方法，於判決結果不生影響，無庸
    一一論列，併此敘明。
據上論結，本件原告之訴為無理由，依民事訴訟法第七十八條，判決如主文。
中      華      民      國    九十    年      四      月     十六     日
                        台灣彰化地方法院民事第三庭
~B法      官  陳弘仁
右為正本係照原本作成。
如對本判決上訴，應於判決送達後二十日內向本院提出上訴狀。
~B法院書記官  陳瑤芳
中      華      民      國    九十    年      四      月     十六     日


司法院資訊處製作；財團法人民間司法改革基金會備份。
